臺灣高等法院民事判決　　　　　　　　　 93年度上字第605號
上　訴　人　乙○○
訴訟代理人　林辰彥律師
複 代 理人　黃淑怡律師
　　　　　　張凱輝律師
　　　　　　賴志凱律師
上　訴　人　甲○○
訴訟代理人　張天欽律師
　　　　　　黃于玶律師
當事人間給付價金事件，上訴人對於中華民國93年4月21日臺灣
士林地方法院92年度訴字第1015號第一審判決各自提起上訴，本
院於94年3月8日言詞辯論終結，判決如下：
    主  文
兩造上訴均駁回。
第二審訴訟費用由兩造各自負擔。
    事實及理由
一、本件上訴人即被上訴人乙○○（下稱乙○○）主張：兩造於
    民國84年1月13日就伊所有坐落台北縣新店市○○段外挖子
    小段46號、47號、47之11號等3筆土地（下稱系爭土地）訂
    立買賣契約，總面積3,256平方公尺，金額為新台幣（下同
    ）9000萬元。伊已依被上訴人甲○○指示，於84年4月14日
    移轉系爭土地所有權予訴外人呂芳煙，再由呂芳煙分別移轉
    登記為訴外人陳榮隆、欣欣加油站股份有限公司、何榮宗所
    有，並均已交付陳榮隆等人占有使用，乃被上訴人甲○○竟
    拒不支付尾款等情，爰依買賣契約之法律關係，求為命甲○
    ○給付338萬6,348元及自87年8月9日起至清償日止，按年息
    百分之5計算利息之判決（原審判命被上訴人甲○○於乙○
    ○交付坐落重測前台北縣新店市○○段外挖子小段47地號土
    地，面積200點992平方公尺之同時，應給付乙○○338萬
    6,348 元，及被上訴人甲○○應給付乙○○上開金額自87年
    8月9日起至92年11月18日止，按年息百分之5計算之利息；
    而駁回乙○○其餘之請求。乙○○對其不利部分聲明不服。
    被上訴人甲○○對原判決主文第2項即關於應給付利息部分
    聲明不服，其餘敗訴部分未聲明不服）。並上訴聲明：(一)原
    判決不利乙○○部分廢棄。(二)原判決關於命乙○○同時履行
    部分廢棄。(三)原判決所命被上訴人甲○○應給付之本金，其
    利息部分應另加計自92年11月19日起至清償日止，按年息百
    分之5計算之利息（見本院卷第124頁筆錄）。就對造上訴部
    分，答辯聲明：上訴駁回。
二、上訴人即被上訴人甲○○（下稱甲○○）則以：系爭土地中
    有200點992平方公尺遭訴外人羅文和占用，未點交予伊，伊
    得主張同時履行抗辯或減少價金555萬5,675元等語，資為抗
    辯。並上訴聲明：(一)原判決關於甲○○應給付乙○○利息部
    分廢棄。(二)上開廢棄部分，乙○○在第一審之訴及假執行之
    聲請均駁回。就對造上訴部分，答辯聲明：上訴駁回。
三、兩造不爭執事項：
    兩造於84年1月13日就乙○○所有之系爭土地，總面積3,256
    平方公尺，訂立買賣契約，價金為9,000萬元。乙○○已依
    甲○○指示，將買賣標的即系爭土地之所有權移轉為訴外人
    呂芳煙所有（原46號土地，重測後為台北縣新店市○○段
    1178號；47號土地分割增47-23號，重測後分別為台北縣新
    店市○○段1180號、1176號；47-11號土地，重測後為新店
    市○○段0749號），呂芳煙再分別移轉登記予訴外人陳榮隆
    、欣欣加油站股份有限公司、何榮宗所有；經移轉登記後之
    面積，合計為3317點62平方公尺，其中除訴外人羅文和占用
    上開外挖子小段47地號土地，面積60點8坪約為200點992平
    方公尺之土地外，其餘均已交付訴外人陳榮隆等人占有使用
    ，惟剩尾款338萬6,348元，甲○○仍未支付等事實，為兩造
    所不爭執（見本院卷第96頁背面、第111頁），且有不動產
    買賣契約書、土地登記謄本可證（見原審卷第9頁至第19頁
    ），自堪信為真實。
四、本件經依民事訴訟法第463條準用同法第270條之1第1項第3
    款規定，整理並協議簡化之爭點為辯論範圍，其爭點為：(一)
    甲○○得否行使同時履行抗辯權或價金減少請求權，而拒絕
    給付尾款？甲○○於訂立本件契約前，是否知悉有少部分面
    積為訴外人羅文和所占用？(二)系爭買賣就訴外人羅文和占用
    部分未能點交，是否屬買賣物之瑕疵，且已超過請求權期間
    ？（見本院卷第97、98、112頁）。茲分述如下：
    (一)關於甲○○得否行使同時履行抗辯權或價金減少請求權，
      而拒絕給付尾款？甲○○於訂立本件契約前，是否知悉有
      少部分面積為訴外人羅文和所占用？經查：
      1.系爭土地其中面積60點8坪約為200點992平方公尺，為
        訴外人羅文和所占用，並未點交予甲○○之事實，為兩
        造所不爭執（見本院卷第96頁背面、第111頁）。乙○
        ○雖主張伊在簽約前即告知甲○○訴外人羅文和占用之
        情形，甲○○亦曾多次勘察現場，並表示願意自行吸收
        ，伊就訴外人羅文和占用部分，應無交付土地之義務；
        縱認伊未交付此部分土地係屬本件買賣之瑕疵，惟此亦
        為甲○○於訂約時所悉，伊不負擔保之責云云，惟為甲
        ○○所否認。查依兩造間所訂立之不動產買賣契約第11
        條載明：「本買賣之不動產未點交與甲方（指甲○○）
        管業前，如有被侵占…，乙方（指乙○○）要負責排除
        …不得損害甲方之權益」，有系爭不動產買賣契約書可
        考（見原審卷第11頁），足證兩造已約定如系爭土地遭
        第三人占有時，應由乙○○負責排除侵害，而非免除其
        交付義務；且乙○○復不能舉證證明甲○○有免除其交
        付訴外人羅文和所占用部分系爭土地之義務。則甲○○
        是否知悉訴外人羅文和占用部分系爭土地，自不影響乙
        ○○應交付此部分土地之義務。且乙○○復不能舉證證
        明甲○○持有乙○○與訴外人孫嘯霞等人之買賣契約、
        及孫嘯霞與訴外人羅文和之土地讓渡協議書，係在本件
        契約成立之前或訂約之同時；再參以證人羅文和在本院
        到場證述：「…孫嘯霞賣土地給乙○○時的土地合約書
        裡面有附地籍圖。甲○○有到我這邊，我為了確保我的
        六十點八坪土地，我有告知翁先生，並提供這資料給他
        ，詳細時間我忘了，翁先生有告訴我因為這六十點八坪
        的事，所以他拒絕給付價金」、「（乙○○）沒有（向
        我要過這六十點八坪的土地），此事乙○○應該早就知
        道，可能黃先生賣土地給翁先生時，沒有告知這六十點
        八坪土地已經賣給我了，黃先生不應向翁先生要這些土
        地的價金，且有向翁先生告知這六十點八坪土地的義務
        ，乙○○有來找我，怪我不該提供買賣契約予甲○○，
        讓他沒有辦法拿到尾款」等語（見本院卷第90頁筆錄）
        ，自難僅憑甲○○持有上開讓渡協議書之事實，遽認甲
        ○○於訂約前即知悉訴外人羅文和占用部分系爭土地。
      2.按買賣為雙務契約，買受人對於出賣人有交付約定價金
        之義務，出賣人對買受人則負交付標的物及使其取得所
        有權之義務，此項互負之義務有對價關係。當事人之任
        何一方，如無先為給付之義務，於他方未為對待給付前
        ，均得拒絕自己之給付，此觀民法第348條第1項、第
        367條及第264條第1項之規定自明。則出賣人對於買受
        人之對待給付有二：其一為交付標的物，其二為使買受
        人取得標的物之所有權。設買受人對於出賣人未交付價
        金，出賣人復無先為給付之義務，祗須買受人未交付約
        定之價金，出賣人即得拒絕履行交付標的物及使買受人
        取得標的物所有權之義務；反之，出賣人未交付標的物
        及使買受人取得標的物所有權，買受人亦得拒絕支付約
        定之價金。又按因契約互負債務者，他方提出之對待給
        付若不完全，即非依債務本旨為之，除其情形拒絕自己
        之給付有違誠實及信用方法者外，在他方補正前，非不
        得行使同時履行抗辯權，拒絕自己之給付（最高法院92
        年度台上字第2035號判決意旨參照）。本件乙○○既未
        依債務本旨完全履行債務，系爭土地其中面積60點8坪
        約為200點992平方公尺，目前仍為訴外人羅文和所占用
        ，並未點交予甲○○，甲○○抗辯其有同時履行抗辯之
        權利，得拒絕自己給付尾款等語，自屬有據。
      3.乙○○雖主張兩造於系爭不動產買賣契約書第3條PS
        部分記載：「第三次付款若於民國84年7月25日無法過
        戶完成，應無條件付清尾款」（見原審卷第10頁之不動
        產買賣契約書），甲○○非但應於84年7月25日付清尾
        款，且有先給付義務，不得主張同時履行抗辯云云。惟
        查依系爭不動產買賣契約書第3條第2項約定：「其支付
        方法填明如左：一、本契約成立同時由甲方（指甲○○
        ）付與乙方（指乙○○）定金新臺幣壹仟萬元正，即由
        乙方當面點清蓋章收訖不另立收據。二、民國84年1月
        25 日付新台幣壹仟伍佰萬元。三、過戶完成付尾款新
        台幣陸仟伍佰萬元正，雙方同時至銀行清償原有貸款新
        台幣肆仟伍佰萬元正，餘款新台幣貳仟萬元壹次付清。
        PS乙方原有貸款利息自第二次付款日起由甲方負擔
        第三次付款若於民國八十四年七月二十五日無法過戶完
        成甲方應無條件付清尾款」，第四條約定：「移交不動
        產日期：尾款付清日」（見原審卷第9、10頁之不動產
        買賣契約書），足證上開無條件付清尾款，顯係針對無
        法過戶時之約定，與點交無涉，並無免除交付義務。兩
        造間互負支付尾款及移交不動產之義務，有對價關係，
        仍應同時履行。揆諸前揭說明，甲○○於乙○○未移交
        系爭土地之對待給付前，自得拒絕尾款之支付。而乙○
        ○對訴外人羅文和占用系爭土地其中面積60點8坪約為
        200 點992平方公尺，目前尚未點交之事實亦不爭執（
        見本院卷第96頁背面之爭點整理狀），是甲○○主張同
        時抗辯，即屬有據。是乙○○遽指甲○○有先給付之義
        務，未舉證以實其說，其主張殊不足取。另甲○○請求
        先審理同時履行抗辯，如被採納就不主張減少價金（見
        原審卷第141頁、本院卷第125頁），本院既認甲○○同
        時履行之抗辯為可採，則其減少價金之抗辯，即無庸再
        予審酌。
      4.乙○○另主張本件重在移轉土地所有權，故未點交部分
        土地，仍視為已履行本件買賣契約之本旨云云。惟查移
        轉登記系爭土地所有權及點交，均屬出賣人乙○○之義
        務，且依系爭不動產買賣契約書第11條更明定出賣人要
        負責排除若遭人侵占之土地（見原審卷第11頁之不動產
        買賣契約書），乙○○既未履行點交系爭土地之義務，
        即屬債務不履行，是乙○○此部分之主張，亦不足取。
    (二)系爭買賣就訴外人羅文和占用部分未能點交，是否屬買賣
      物之瑕疵，且已超過請求權期間？
      1.乙○○主張訴外人羅文和占用200點992平方公尺部分，
        縱不能使用，僅占系爭土地總面積17分之1，亦屬買賣
        物之瑕疵，非權利瑕疵云云。甲○○抗辯上開瑕疵足令
        伊行使同時履行抗辯權等語。經查系爭土地迄今仍有訴
        外人羅文和占用之200點992平方公尺部分未點交與甲○
        ○，即買賣標的物有部分未交付予買受人，出賣人乙○
        ○未按債務本旨為給付，為債務不履行，乙○○自應負
        給付責任。又乙○○未告知系爭土地其中遭訴外人羅文
        和占用200點992平方公尺部分，且於系爭不動產買賣契
        約書第5條保證系爭土地來歷清白，純無糾葛（見原審
        卷第10頁之不動產買賣契約書）。再參以乙○○委託律
        師於92年5月2日所發之函文，其內容已載明：「…至羅
        文和先生向本人（指乙○○）前手孫嘯霞所購60.8 坪
        ，據查已與呂芳煙先生解決，已無契約第11條所示情形
        ，…」（見原審卷第91頁之函文），足見乙○○並無在
        買賣契約成立時，告知甲○○有上開情形。且證人羅文
        和亦證稱：「…乙○○有來找我，怪我不該把買賣契約
        書予甲○○，害其拿不到尾款」（見本院卷第90頁筆錄
        ），益證乙○○確未於買賣時告知甲○○系爭土地遭訴
        外人羅文和占用之情形。是甲○○抗辯系爭土地買賣價
        金為9,000萬元，伊絕不會幾乎付清而無由拒絕給付僅
        300 多萬元之餘款，伊拒絕給付之理由實因乙○○故意
        隱瞞未告知部分土地遭占用之事實，且嗣後又無法解決
        完整點交等語，自屬可信。
      2.甲○○另抗辯系爭土地買賣價金為9,000萬元，伊陸續
        付款，僅剩餘款338萬6,348元，嗣因發現有訴外人羅文
        和占用，而羅文和出示合約書表明乙○○立約承諾將羅
        文和占用土地移轉登記與羅文和，經計算後，伊應減少
        買賣價金555萬5675元，扣除未付餘額338萬6,348元，
        伊尚多支付216萬9,327元｛其計算式為：90,000,000元
        ÷3256(m2)×200.992(m2遭占用)＝5,555,675元；
        5,555,675元-3,386,348元=2,169,327元｝，而伊無法
        使用收益系爭未點交之土地，伊後手亦同，且伊及後手
        尚須負擔地價稅，損失不可謂不大。又系爭47地號土地
        ，於89年10月5日重測時，面積雖多出61點62平方公尺
        ，惟此為重測造成土地面積之增加，非乙○○之不點交
        占用土地行為造成伊有何利益。況47地號土地，伊在重
        測前早已售出，故係以原面積出售，故伊未得任何利益
        等語。經查系爭土地迄今仍有訴外人羅文和占用之200
        點992平方公尺部分未點交與甲○○，即出賣人乙○○
        未按債務本旨為給付，為債務不履行，乙○○自應負其
        責任，且乙○○並無在買賣契約成立時，告知甲○○有
        上開情形，已如前述。則甲○○就債務不履行行使同時
        履行抗辯權，並無行使期間限制之問題。至減少價金請
        求權之行使，本院既認甲○○同時履行之抗辯為可採，
        則其減少價金請求之行使，是否已超過請求權期間，即
        無庸再予審酌。
    (三)末按債務人享有同時履行抗辯權者，在未行使此抗辯權以
      前，仍可發生遲延責任之問題，必須行使以後始能免責（
      最高法院50年台上字第1550號判例意旨參照）。查依兩造
      所訂立之系爭不動產買賣契約書第3條第2項約定「…過戶
      完成付尾款…」（見原審卷第9頁之不動產買賣契約書）
      ，則乙○○主張本件已於84年4月14日完成過戶，自該日
      起甲○○即應給付尾款，應屬可取。甲○○於原審92年11
      月19日言詞辯論時，始主張同時履行抗辯，並當庭交付書
      狀由乙○○收受（見原審卷第103頁筆錄、第104頁至第
      106 頁之答辯(三)狀），依上開說明，甲○○自斯日起，不
      再負遲延責任。則乙○○請求自92年8月8日起訴後回溯5
      年，並延至甲○○行使同時履行抗辯權之前一日止，即自
      87 年8月9日起至92年11月18日止之遲延利息，自屬有據
      。逾此部分之請求，即屬無據。甲○○雖抗辯伊於84年間
      已有行使同時履行抗辯權拒付尾款云云。惟查甲○○於84
      年1 月13日向乙○○購買系爭土地，於84年間履勘現場時
      ，始發現系爭土地中有200點992平方公尺遭訴外人羅文和
      占用，甲○○雖拒絕給付尾款予乙○○，惟其未舉證證明
      斯時已行使同時履行抗辯權，自難僅憑拒絕給付尾款而遽
      認其已行使同時履行抗辯權。且甲○○雖於92年5月16日
      委託律師寄發存證信函（見本院卷第10頁至第12頁之存證
      信函），惟該函僅敘及為免受騙金額增加，故未繼續交付
      尾款，並未行使同時履行抗辯權。是甲○○抗辯伊早於84
      年間，即已行使同時履行抗辯權云云，自不足取。應認甲
      ○○遲至92年11月19日訴訟中始有拒絕同時履行之意思及
      事實。
五、綜上所述，乙○○依買賣契約之法律關係，請求甲○○給付
    338萬6,348元及自87年8月9日起至清償日止，按年息百分之
    5計算之利息，而甲○○行使同時履行抗辯權，則甲○○於
    乙○○交付坐落重測前台北縣新店市○○段外挖子小段47地
    號土地，面積200點992平方公尺之同時，應給付乙○○338
    萬6,348元，及甲○○應給付乙○○上開金額自87年8月9日
    起至92年11月18日止，按年息百分之5計算之利息部分，自
    屬正當，應予准許；超過此部分之請求於法無據，即屬不應
    准許。從而原審判命甲○○於乙○○交付坐落重測前台北縣
    新店市○○段外挖子小段47地號土地，面積200點992平方公
    尺之同時，應給付乙○○338萬6,348元，及甲○○應給付乙
    ○○上開金額自87年8月9日起至92年11月18日止，按年息百
    分之5計算之利息，經核並無違誤。兩造各就其敗訴部分上
    訴，指摘原判決不當，求予廢棄改判，為無理由，均應駁回
    上訴。
六、兩造其餘之攻擊或防禦方法及所用之證據，經斟酌後，認為
    均不足以影響判決之結果，爰不逐一論列。
七、據上論結，本件兩造之上訴，均為無理由，依民事訴訟法第
    449條第1項、第78條，判決如主文。
中　　華　　民　　國　　94　　年　　3 　　月　　22　　日
                  民事第七庭審判長法　官　鄭三源
                                  法　官　黃嘉烈
                                  法　官　王聖惠
正本係照原本作成。
乙○○如不服本判決，應於收受送達後二十日內向本院提出上訴
書狀，其未表明上訴理由者，應於提出上訴後二十日內向本院補
提理由書狀（均須按他造當事人之人數附繕本）上訴時應提出委
任律師或具有律師資格之人之委任狀；委任有律師資格者，另應
附具律師資格證書及釋明委任人與受任人有民事訴訟法第四百六
十六條之一第一項但書或第二項（詳附註）所定關係之釋明文書
影本。
甲○○不得上訴。
中　　華　　民　　國　　94　　年　　3 　　月　　24　　日
                                   書記官　陳樂觀
附註：
民事訴訟法第四百六十六條之一（第一項、第二項）：
對於第二審判決上訴，上訴人應委任律師為訴訟代理人。但上訴
人或其他法定代理人具有律師資格者，不在此限。
上訴人之配偶、三親等內之血親、二親等內之姻親，或上訴人為
法人、中央或地方機關時，其所屬專任人員具有律師資格並經法
院認為適當者，亦得為第三審訴訟代理人。
